高雄高等行政法院判決
　　　　　　　　　　　　　　　 96年度訴更一字第5號
　　　　　　　　　　　　　　　.
原　　　告　甲○○
　　　　　　乙○○
　　　　　　丙○○
　　　　　　丁○○
　　　　　　戊○○
　　　　　　己○○
共　　　同
訴訟代理人　王丕衍　律師
被　　　告　財政部台灣省南區國稅局
代　表　人　庚○○　局長
訴訟代理人　辛○○
　　　　　　癸○○
　　　　　　壬○○
上列當事人間因遺產稅事件，原告不服財政部中華民國94年2月
25日台財訴字第09300547020號訴願決定，提起行政訴訟。經本
院判決（94年度訴字第284號）後，原告提起上訴，經最高行政
法院96年度判字第148號判決廢棄原判決，發回本院更為審理。
本院判決如下：
    主  文
原告之訴駁回。
訴訟費用（含發回前上訴審訴訟費用）由原告負擔。
　　事  實
壹、事實概要：
　　緣原告之父林火炎於民國（下同）91年7月6日死亡，原告逾
    期未辦理遺產稅申報，經被告初查依查得資料核定遺產總額
    為新台幣（下同）16,893,841元，遺產淨額6,493,841元，
    應納稅額641,768元，除補徵稅額641,768元外，並依遺產及
    贈與稅法第44條規定，按核定應納稅額處1倍罰鍰641,700元
    （計至百元止）。嗣原告申請追認被繼承人死亡前未償債務
    14,000,000元，經被告以被繼承人林火炎生前提供其房屋及
    土地設定抵押，連帶保證訴外人溫彩勤向台東區中小企業銀
    行股份有限公司（下簡稱台東企銀）借款15,000,000元，因
    借款人未清償借款餘額14,000,000元，致債權人台東企銀向
    法院聲請就抵押物強制執行，乃准其所請；另以被繼承人亦
    取得同額債權，乃核定被繼承人遺有債權14,000,000元，併
    計遺產總額，更正核定遺產總額30,893,841元，遺產淨額不
    變。原告不服，申經復查未獲變更，提起訴願，亦遭決定駁
    回，遂提起本件行政訴訟。
貳、兩造聲明：
一、原告未於言詞辯論期日到場，惟據其所具書狀及準備程序到
    場聲明：
（一）訴願決定及原處分（復查決定含原核定處分）均撤銷。
（二）訴訟費用由被告負擔。
二、被告聲明求為判決：
（一）原告之訴駁回。
（二）訴訟費用由原告負擔。
參、兩造之爭點：
甲、原告未於言詞辯論期日到場，惟據其所具書狀及準備程序到
    場陳述：
一、本件之爭點，在於繼承人林火炎是否遺有債權14,000,000元
    。詳言之，林火炎為溫彩勤之連帶保證人，雖遭借款債權人
    之追償，但尚未有任何代償行為，可否認為對於溫彩勤享有
    債權。原告主張依民法第281條第1項規定，須連帶債務人之
    一人，因清償、代物清償、提存、抵銷或混同，致他債務人
    同免責任，始得向他債務人請求償還各自分擔之部分。系爭
    借款之連帶保證人即被繼承人及其父林仙福（已於88年11月
    2日死亡）或原告等，均未曾向債權人為清償等消滅債務之
    行為，自無權向債務人溫彩勤求償，要無債權可言，自應不
    得計入遺產總額。
二、被告則依民法第739條關於保證之規定，並援引最高法院23
    年上字第3201號判例、最高行政法院92年度判字第1877號判
    決、93年度判字第828號判決，而主張：「保證人如因負保
    證責任而代債務人償付債務，必然得向債務人求償，是原核
    定．．．並無不合。」等語，認為被繼承人遺有該債權，而
    訴願決定亦同此理由。然被告上述主張即結論，與其所援引
    之規定、判例、判決，兩者實有矛盾，茲分析如下：
（一）民法第739條規定，其內容係在界定保證契約之內容與性
      質。本件被繼承人即為他人借款之保證人，負有代償債務
      之責任。
（二）最高法院23年上字第3201號判例謂：「為債務人設定抵押
      權之第三人，代為清償債務時，固得依關於保證之規定，
      對於債務人有求償權。」可見依該判例見解，也認為第三
      人即保證人須先代為清償債務，才有求償權可言，而非只
      要是保證人，就當然有求償權，此見解與原告相同，有利
      於原告，何以被告做出不利原告之結論，令人不服。
（三）最高行政法院92年度判字第1877號判決明示：「上開求償
      權價額若干，原判決未為認定，本院無從逕為判決，．．
      ．本件上開未償債務及其相關求償權數額未能確定，上訴
      人漏報額即未能確定，被上訴人所處罰鍰自應併予廢棄發
      回。」可見該判決所指「求償權價額若干」，係以連帶保
      證人有代為清償債務為前提，並非只要是連帶保證人，就
      有求償權，依該判決見解，亦應有利於原告，何以卻作為
      不利於原告之依據，令人殊難理解，
（四）原復查決定及訴願決定均引用最高行政法院93年度判字第
      828號判決之內容：「上訴人．．．查得被繼承人對於主
      債務人或其他連帶債務人有求償之債權價值，得列計為遺
      產總額．．．」但查，上開所引部分，係該判決最後一段
      ，該段原文為：「至於上訴人財政部台灣省南區國稅局查
      得被繼承人對於主債務人或其他連帶債務人有求償之債權
      價值，得列計為遺產總額，為別一問題，附予指明。」可
      見該段理由所指部分，並不在審判範圍，與該案無關，被
      告卻持此作為否准原告之理由，顯然有欺騙人民、誤導審
      判之嫌。經查，該案事實及情節有部分與本件相同，鈞院
      於該案（91年度訴字第212號）判決中指出：「本件被繼
      承人吳明德生前雖已遭高雄銀行追償，並其所有財產亦遭
      台灣高雄地方法院假扣押進行查封拍賣，惟迄至被繼承人
      死亡時仍未拍定，被繼承人自無對主債務人即金煒公司取
      得同額債權之可能，而繼承人嗣後清償之行為乃清償自己
      繼承之債務，所取得之債權顯非應繼債權，前揭財政部函
      釋認應併入申報云云，即與前揭民法繼承相關規定不合，
      本院自得拒絕適用。職故，被告以上述理由否准原告該部
      分扣除額之列報，於法即有未合。」被告對於該案判決不
      服，提起上訴，經最高行政法院駁回上訴而告確定。被告
      故意隱瞞該判決有利原告之部分，卻以非該案審判範圍之
      判決理由，作為對原告課稅之法律依據，此種為求課稅不
      擇手段之行徑實屬不該，令人不服。
三、又被告主張：「保證人如因負保證責任而代債務人償付債務
    」但本件借款債權人多次拍賣抵押物，均未拍定，債權人並
    已撤銷查封拍賣，不論原告或被繼承人，至今均未向債權人
    清償，則要無求償權可言，所以遺產淨額應為負數，既無應
    繳之遺產稅，則無逾期申報之問題，被告核定應繳遺產稅及
    處罰逾期罰鍰，均為違法，爰提起行政訴訟，請求撤銷違法
    之行政處分。
四、對於被告所提出「95年度高等行政法院座談會提案六」研結
    果，作為本件主張之依據。該提案法律問題，簡略言之，係
    指連帶保證債務，能否列為未償債務。研討結果，採否定說
    。惟查，本件遺產稅核定通知書，經申請復查後，將連帶保
    證債務列為未償債務，因此本件兩造對此並無疑義。本件兩
    造所爭執者，係應否增列債權之部分，因此，被告援引上述
    座談會研討結論，作為主張依據，顯有不合。
乙、被告答辯之理由：
一、本件原告之被繼承人生前提供與溫彩勤向台東企銀擔保之抵
    押物，即坐落台東市○○段3199地號土地及台東市○○路○
    段36號建物，既於被繼承人死亡前，經債權人台東企銀聲請
    拍賣抵押物，經台灣台東地方法院於90年2月9日以90年度拍
    字第29號民事裁定，准予拍賣，嗣於91年7月6日原告之被繼
    承人死亡後，原告於92年12月19日及同年月25日申請復查（
    第1次）前，土地登記機關已於同年3月25日依台灣台東地方
    法院92年3月24日東院瑜民執誠1373字第13887號函辦理查封
    登記，並另依法執行拍賣程序乙節，為原告所不爭。
二、又系爭債務之借款人為溫彩勤，非由被繼承人所舉借，核屬
    連帶保證債務，亦為原告所不爭，依民法關於保證之規定，
    係謂保證人於債務人不履行債務時，代負履行責任，而非無
    償承擔債務，又「為債務人設定抵押權之第三人，代為清償
    債務時，固得依關於保證之規定，對於債務人有求償權。但
    不得據此即謂第三人有代償債務之責任。」最高法院23年上
    字第3201號著有判例，故系爭連帶保證債務縱為被繼承人死
    亡前未償債務，惟其亦應同時取得對主債務人溫彩勤之同額
    債權，並將該債權併入遺產總額課稅。揆諸最高行政法院92
    年度判字第1877號及93年度判字第828號判決：「上開求償
    權價額若干，原判決未為認定，本院無從逕為判決。上訴人
    主張系爭債權之主債務人均經求償未果，有無遺產及贈與稅
    法第16條第13款規定情形，亦有調查審認之必要，爰發回原
    法院詳予調查，另為適法裁判。」及「上訴人．．．查得被
    繼承人對於主債務人或其他連帶債務人有求償之債權價值，
    得列計為遺產總額．．．」亦持相同見解，足見保證人如因
    負保證責任而代債務人償付債務，必然得向債務人求償，原
    告訴稱其並未代溫彩勤向台東企銀清償債務，且債權人台東
    企銀已撤銷上開土地與建物之查封，其目前對溫彩勤並無求
    償權乙節，經查雖連帶保證人對於主債務人之債權，依民法
    第749條及第879條規定，債權人於抵押物拍賣所得價金受清
    償時，繼承人始能向債務人求償，然前揭抵押物於本件繼承
    日已查封未拍定，不失為附條件之求償權，附條件之求償權
    為財產權之一，自應併入遺產總額，故原告訴稱，核不足採
    ，被告依首揭規定，核定遺產債權14,000,000元，補徵遺產
    稅641,768元，並按所漏稅額處1倍罰鍰641,700元，並無違
    誤。
三、至於最高行政法院92年度判字第1877號及93年度判字第828
    號判決：「上開求償權價額若干，原判決未為認定，本院無
    從逕為判決。上訴人主張系爭債權之主債務人均經求償未果
    ，有無遺產及贈與稅法第16條第13款規定情形，亦有調查審
    認之必要，爰發回原法院詳予調查，另為適法裁判。」及「
    上訴人．．．查得被繼承人對於主債務人或其他連帶債務人
    有求償之債權價值，得列計為遺產總額。」係佐證被告對本
    件被繼承人對於溫彩勤之求償權之價值，得列計為遺產總額
    ，核課遺產稅，被告據以爰引，應無不妥，併予陳明。
四、本件依據95年度高等行政法院之法律座談會研討結果，認連
    帶保證人因未償債務已經核定，而可代位求償之債權也應同
    額算進遺產裡面，足見原處分並無違誤。
　　理  由
壹、程序方面：
    原告經合法通知未於言詞辯論期日到場，核無行政訴訟法第
    218條準用民事訴訟法第386條所列各款情形，爰依被告聲請
    由其一造辯論而為判決，合先敘明。
貳、實體方面：
一、按「凡經常居住中華民國境內之中華民國國民死亡時遺有財
    產者，應就其在中華民國境內境外全部遺產，依本法規定，
    課徵遺產稅。」、「本法稱財產，指動產、不動產及其他一
    切有財產價值之權利。」、「左列各款，應自遺產總額中扣
    除，免徵遺產稅︰．．．九、被繼承人死亡前，未償之債務
    ，具有確實之證明者。」遺產及贈與稅法第1條第1項、第4
    條第1項及第17條第1項第9款分別定有明文。
二、本件原告之父林火炎於91年7月6日死亡，原告逾期未辦理遺
    產稅申報，經被告初查依查得資料核定遺產總額為16,893,
    841元，遺產淨額6,493,841元，應納稅額641,768元，除補
    徵稅額641,768元外，並依遺產及贈與稅法第44條規定，按
    核定應納稅額處1倍罰鍰641,700元（計至百元止）；嗣原告
    申請追認被繼承人死亡前未償債務14,000,000元，經被告以
    被繼承人林火炎生前提供其房屋及土地設定抵押，連帶保證
    訴外人溫彩勤向台東企銀借款15,000,000元，因借款人未清
    償借款餘額14,000,000元，致債權人台東企銀向法院聲請就
    抵押物強制執行，乃准其所請；並以被繼承人亦取得同額債
    權，乃核定被繼承人遺有債權14,000,000元，併計遺產總額
    ，更正核定遺產總額30,893,841元，遺產淨額不變等情，業
    據兩造分別陳明在卷，復有被告遺產稅核定通知書、台東企
    銀92年6月3日（92）東企銀逾催字第3980號函等影本附原處
    分卷可稽。
三、原告提起本件訴訟係以：按民法第281條規定，須連帶債務
    人中之一人，因清償、代物清償、提存、抵銷或混同，致他
    債務人同免責任者，始得向他債務人請求償還各自分擔之部
    分，本件借款之連帶保證人即被繼承人林火炎及其父林仙福
    ，均未曾向債權人為清償行為；又被繼承人提供與主債務人
    溫彩勤向台東企銀擔保之抵押物，經法院多次拍賣，均未拍
    定，且債權人並已撤銷查封，故不論原告或被繼承人，至今
    均未向債權人清償溫彩勤之債務，自無權向債務人溫彩勤求
    償，系爭債權不應計入遺產總額課稅等語，資為論據。
四、經查，原告之被繼承人林火炎於85年9月11日提供其所有坐
    落台東市○○段3199地號土地及其上建物設定抵押，連帶保
    證訴外人溫彩勤向台東企銀借款17,500,000元，該筆借款經
    86年9月13日及87年10月12日兩次換單，嗣因主債務人溫彩
    勤怠於繳息，而列為催收帳款，尚欠本金餘額為14,000,000
    元；台東企銀乃於90年2月9日向台灣台東地方法院聲請拍賣
    抵押物裁定，並於林火炎死亡後，於92年3月14日向上開法
    院聲請執行上述抵押物，該抵押物進行第2次拍賣時，因發
    現該抵押物尚未辦理繼承登記，經法院通知台東企銀代辦繼
    承登記，因台東企銀怠於辦理，業經該法院裁定駁回其強制
    執行之聲請在案等情，業經本院調取台灣台東地方法院92年
    度執字第1372號拍賣抵押物事件卷宗，閱明屬實。按「稱消
    費借貸者，謂當事人一方移轉金錢或其他代替物之所有權於
    他方，而約定他方以種類、品質、數量相同之物返還之契約
    。」、「稱保證者，謂當事人約定，一方於他方之債務人不
    履行債務時，由其代負履行責任之契約。」民法第474條第1
    項、第739條分別定有明文。則由上開法律規定可知，上開
    債務之主債務人溫彩勤與連帶保證人林火炎，係分別根據消
    費借貸契約及保證契約，對債權人台東企銀負責，其債務發
    生之原因並不相同。又按「保證人向債權人為清償後，於其
    清償之限度內，承受債權人對於主債務人之債權。」民法第
    749條前段亦有明文。從而保證人如已向債權人為清償，並
    對主債務人有求償權，不論保證人就債務為全部清償或一部
    清償，於其清償之限度內，債權人對於主債務人之債權及其
    擔保物權，當然移轉於保證人。換言之，此之移轉屬於法定
    移轉，無須當事人之合意。再按「為債務人設定抵押權之第
    三人，代為清償債務，或因抵押權人實行抵押權致失抵押物
    之所有權時，依關於保證之規定，對於債務人，有求償權。
    」亦為民法第879條所明定。綜上法律規定可知，保證契約
    係屬從契約，以主債務之存在為前提，其債務具有從屬性及
    補充性，因保證人代為清償債務後，可向主債務人求償，故
    其最終應負清償責任者，乃為主債務人。
五、按涉及租稅事項之法律，其解釋應本於租稅法律主義之精神
    ，依各該法律之立法目的，衡酌經濟上之意義及實質課稅之
    公平原則為之。租稅法之解釋，原則上應為文理解釋，如果
    單純為文理解釋而猶有不明者，則當然應依法律條文規定之
    趣旨及目的加以解釋，亦即應為目的論之解釋，是為當然（
    見司法院釋字第257號、第420號、第496號解釋）。申言之
    ，租稅法之解釋，應該依法之安定性、預測可能性，秉持誠
    信原則及實質課稅原則，予以解釋；至其適用，則應依負擔
    公平之原則為之。所得稅、財產稅、消費稅，建立在量能課
    稅之原則為其前提條件上。租稅公平之原則，不但在立法上
    應該如此，即就租稅法律之解釋及適用，亦應如此。簡言之
    ，租稅公平負擔之原則，在租稅立法方面，強調應於各納稅
    群之間，因應其負擔租稅之能力而為公平之課徵。在稅法之
    解釋及適用上，則重視實質課稅及逃稅、避稅之禁止。租稅
    既應公平，在執行稅法方面，尤應採用平等原則。
六、再按租稅法乃具有高度技術性之法律，其立法目的，或為財
    政收入目的，或為發展經濟目的，或平均社會財富目的。無
    論如何，一律應以客觀上有預測可能性為前提，絕不能無客
    觀基準，而單純依人民之主觀意願或動作，即得給予不同之
    解釋或評價。查，本件原告之被繼承人林火炎生前雖為訴外
    人溫彩勤為連帶保證並提供擔保物向台東企銀借款，然該債
    務最終應由主債務人溫彩勤負責，已如前述。則連帶保證人
    縱使為主債務人清償債務，致減少其本身現有之財產，惟其
    於清償之限度內，同時承受債權人對於主債務人之債權，故
    其財產僅為形式上變更（現金變為債權），實質上並無減少
    。申言之，連帶保證人不管有無為主債務人代償債務，其財
    產價值實質上均未減少。又連帶保證之債務，對債權人而言
    ，僅係主債務人對其負有金錢債務，連帶保證人僅負有代為
    履行責任，而非謂其債權因有連帶保證，即變為主債務人及
    連帶保證人同時對債權人負有數個相同之金錢債權。故在租
    稅法上對主債務人及連帶保證人間之債權債務關係之解釋及
    評價，亦須依據上開保證之性質為之。則遺產及贈與稅法第
    17條第1項第9款規定所謂「被繼承人死亡前，未償之債務」
    應限縮解釋不包括保證債務在內。亦即連帶保證人生前未代
    為履行債務之情形，因該債務最終係由主債務人負責，保證
    債務僅屬從契約，故在核定連帶保證人之遺產總額時，自不
    應將其保證債務列為未償債務，否則如發生主債務人及連帶
    保證人均死亡之情形，稅捐機關在核定遺產稅時，對同一筆
    金錢債務，將分別於主債務人及連帶保證人之遺產總額中同
    時認列該筆未償債務，已違反實質課稅及租稅公平原則。再
    者，連帶保證債務，於保證人生前是否已屆清償期，債權人
    有無對保證人之財產聲請法院強制執行，乃屬債權人得否請
    求返還借款，及其為確保債權之履行所為追償方法，尚難以
    連帶保證債務於保證人生前已屆期，或債權人已對保證人之
    財產聲請法院強制執行，而作為是否認列未償債務之標準。
七、查，本件原告之被繼承人林火炎生前其保證債務雖已屆期，
    並經台東企銀於90年2月9日向台灣台東地方法院聲請拍賣抵
    押物裁定，且於林火炎死亡後，於92年3月14日向上開法院
    聲請執行抵押物，嗣因台東企銀就該抵押物未代辦繼承登記
    ，致無法執行，已如前述。足見系爭債務之連帶保證人林火
    炎並未代償該債務，揆諸前揭說明，被告核定林火炎之遺產
    總額時，本不應將該債務認列為其未償債務，然被告既將其
    認列為未償債務，在稅務處理上之評價，被告即係認定該債
    務須由被繼承人林火炎負最終償還債務之責任。而系爭債務
    既應由連帶保證人林火炎負責償還，同理亦應認其償還後，
    對主債務人取得同額之債權，而將該債權列入遺產計算其遺
    產總額，始合乎實質課稅及租稅公平原則。蓋保證人之遺產
    價值本不因保證債務之存在，而造成變動，已如前述。如因
    其生前未償還保證債務時，而可認列未償債務，卻不必認列
    可代位求償之債權，將使被繼承人之財產於計算遺產總額時
    ，因扣除該保證債務之金額，而實質變少；此種作法無異認
    定連帶保證人須負最終全部清償之責，顯已違反上開保證之
    規定，且有違實質課稅及租稅公平原則。
八、按「被繼承人死亡遺有財產者，納稅義務人應於被繼承人死
    亡之日起6個月內，向戶籍所在地主管稽徵機關依本法規定
    辦理遺產稅申報。」、「納稅義務人違反第23條或第24條之
    規定，未依限辦理遺產稅或贈與稅申報者，按核定應納稅額
    加處1倍至2倍之罰鍰；．．．」遺產及贈與稅法第23條第1
    項前段及第44條前段分別定有明文。查，原告之被繼承人林
    火炎於91年7月6日死亡，原告逾期未辦理遺產稅申報乙節，
    為兩造所不爭執，洵堪認定。按「人民違反法律上之義務而
    應受行政罰之行為，法律無特別規定時，雖不以出於故意為
    必要，仍須以過失為其責任條件。」業經司法院釋字第二七
    五號解釋在案。本件原告明知其被繼承人林火炎死亡，竟疏
    未依規定申報遺產稅，縱無故意，亦難謂無過失，則被告依
    前揭法律規定，按核定應納稅額641,768元，處1倍之罰鍰計
    641,700元（計至百元止），並無違誤。
九、綜上所述，原告之主張既不足取，被告准予追認系爭未償債
    務，並以被繼承人亦取得同額債權，乃核定被繼承人遺有債
    權14,000,000元，併計遺產總額，更正核定遺產總額30,893
    ,841元，遺產淨額不變，符合實質課稅及租稅公平原則，並
    無不合；又被告核定本件遺產淨額6,493,841元，應納稅額
    641,768元，除補徵稅額641,768元外，並依遺產及贈與稅法
    第44條規定，按核定應納稅額處1倍罰鍰641,700元（計至百
    元止），自屬有據。訴願決定予以維持，亦無不合。原告起
    訴意旨求為撤銷，為無理由，應予駁回。又本件事證已臻明
    確，兩造其餘攻擊防禦方法，經核與判決結果不生影響，爰
    不逐一論述，附此敘明。
據上論結，本件原告之訴為無理由，依行政訴訟法第218條、第
195 條第1項後段、第98條第3項前段、第104條、民事訴訟法第
85條第1項前段、第385條第1項前段，判決如主文。
中　　華　　民　　國　　96　　年　 　5　　月　 17  　 日
                  第二庭審判長法  官　江幸垠
                              法  官　簡慧娟
                              法  官　許麗華
以上正本係照原本作成。
如不服本判決，應於判決送達後20日內向本院提出上訴書狀，其
未表明上訴理由者，應於提起上訴後20日內向本院提出上訴理由
書（須按對造人數附繕本）；如於本判決宣示或公告後送達前提
起上訴者，應於判決送達後20日內補提上訴理由書（須附繕本）
。未表明上訴理由者，逕以裁定駁回。
提起上訴應預繳送達用雙掛號郵票7份（每份34元）。
中　　華　　民　　國　　96　　年　 　5　　月　 17  　 日
　　　　　　　　　　　　　　　書記官  李昱
